【裁判字號】    92,台上,5741
【裁判日期】    921015
【裁判案由】    偽造文書
【裁判全文】
最高法院刑事判決                              九十二年度台上字第五七四一號
    上  訴  人  乙○○
    選任辯護人  葉大殷律師
                黃世芳律師
    上  訴  人  甲○○
右上訴人等因偽造文書案件，不服台灣高等法院中華民國九十二年三月三十一日第二
審更審判決（九十年度重上更(四)字第一六四號，起訴案號：台灣台北地方法院檢察署
八十三年度偵字第八三一五號），提起上訴，本院判決如左：
    主  文
上訴駁回。
    理  由
按刑事訴訟法第三百七十七條規定：上訴於第三審法院，非以判決違背法令為理由，
不得為之。是提起第三審上訴，應以原判決違背法令為理由，係屬法定要件。且必須
依據卷內資料為具體之指摘，並足據以辨認原判決已具備違背法令之形式，始屬相當
。本件原判決撤銷第一審之科刑判決，改判均論上訴人乙○○、甲○○以共同公務員
明知為不實之事項，而登載於職務上所掌之公文書，足生損害於公眾罪，乙○○處有
期徒刑壹年貳月；甲○○處有期徒刑壹年。係依憑(一)前台灣省政府住宅及都市發展局
（下稱前省住都局）籌辦之台北都會區台北縣轄環河快速道路（綠化及美化）工程（
下稱北縣環河道路綠化工程）由上堡工程顧問有限公司（下稱上堡公司）規劃設計後
，於民國八十一年十二月八日公開招標，由案外人邱瑞東借用易拓實業有限公司（下
稱易拓公司）名義，繳交押標金新台幣（下同）二百萬元，以一千七百八十六萬四千
二百元得標；其後易拓公司於八十一年十二月十四日與前省住都局簽定工程契約之事
實，業據證人邱瑞東於法務部調查局台北縣調查站（下稱台北縣調站）供證甚詳，並
有易拓公司標單、前省住都局開標紀錄表各一件附卷可證。又依上堡公司製作之詳細
表（包商估價單），本案工程應有「彩霞橡膠樹」五七七株、「大葉黃楊樹」四七九
五二株、「南美蟛蜞菊」四四四株。依該工程合約所附「植物栽植工程施工說明書」
第二條第二項第三目規定，同種植物有時會有許多不同之栽培品種，已列明品種名者
，應選同品種之植物，未列明品種者，概以「同種」植物為準。再依該工程合約所附
「植物栽植施工補充說明書」第一項規定，得標人須於決標日起十五日內完成會同甲
方（前省住都局）至得標人所指定之苗圃，依照招標圖說規定辦理選苗及抽驗苗手續
。第二項規定，得標人會同甲方至苗圃抽驗苗時，即將合格之喬木加以籤封，灌木則
逐株點驗並拍照留存。第十二項規定，植栽規格說明一覽表：「彩霞橡膠樹」， H=2
50CM（樹高），W=100 CM （樹圍），學名Flcus Elastica；「大葉黃楊」， H=60CM
，W=30CM，學名 Euonymus Japonicus；「南美蟛蜞菊」， H=20｜30cm，每三株為一
叢，學名 Wedelia Trilobata。並註明：大葉黃楊為抗污染生態種，參考文獻：台灣
花卉實用圖鑑第四輯，作者薛聰賢。有詳細表、植物栽植工程施工說明書、植物栽植
施工補充說明書附於工程合約可憑。(二)甲○○於台北縣調站供稱：「該工程合約所規
定，確實應該採用EUONYMUS JAPONICUS生態種，而我等去會勘時，所看到的的確是銀
邊海衛茅（栽培種），即所謂銀邊黃楊（E.JAPONICA. VAP.AIBO-MAYGINATA），這二
種植物是不一樣的。本人……會勘現場，我就把這狀況告訴乙○○及邱瑞東等，當時
我也有口頭向乙○○建議，前述二種植物是不同的，銀邊黃楊是不符合合約規定之規
格，若乙○○要堅持採用『銀邊黃楊』的話，最好要簽報上級，或有關單位核可後再
定論」、「（問：你既然對植物並不是很內行，那你又何以設計出前述之美化工程，
且在採用大葉黃楊的規格上也會特別註明要『抗污染生態種』？）在八十一年初，本
公司實際負責人陳光猷之一位在高雄從事承包美化工程及植物之友人楊文化，向陳光
猷表示渠與前省住都局人員關係良好，並獲得（悉）該局北區工程處要準備發包前述
工程，渠因從事經營此業，故極欲要標得該項工程，因為承包廠商標得該工程後，必
需依照工程顧問公司所設計之合約來施作，選用栽種植物等，故他乃要陳光猷配合，
先參加比價，以取得設計資格。如此楊文化將來若能向省住都局標得該美化工程，則
楊文化能由陳光猷所事先設計之工程合約圖說中，先設計要用楊文化自己所有植物栽
種，如此楊文化不但可以把自己所有之庫存某類植物消化掉，且利潤也較好，此事經
陳光猷同意後，就將這一任務交由本人來執行，本人雖然對植物栽種及美化工程並不
內行，甚至不太懂，但楊文化對這方面非常內行，故他有提供本案相關資料給陳光猷
，然後本人再根據楊文化的資料，做出該工程設計書。因為楊文化在高雄地區種植有
大批『EUONYMUS JAPONICUS生態種』的大葉黃楊，所以本人才會應他的要求在設計書
上註明要採用這一種規格的植物，因楊文化也有提供這一種植物的書籍或照片給本人
，所以我才會對這類植物有如此深的瞭解」等語。(三)乙○○於台北縣調站供述：「該
美化工程合約所附『植物栽植工程施工補充說明書』內有補充說明，明載『大葉黃楊
為抗污染生態種，參考文獻，台灣花卉實用圖鑑第四輯，作者薛聰賢』。而在八十一
年十二月十五日本人經甲○○、王欽榮、邱瑞東陪同前往辦理大葉黃楊驗苗時，邱瑞
東應本人事先之通知，攜帶該『台灣花卉實用圖鑑第四輯，作者薛聰賢』書籍前往，
辦理驗選苗時邱某亦曾提示該書籍有關EUONYMUS JAPONICUS（正木、海衛茅類）之圖
鑑予本人參考並提出說明」、「當時邱瑞東僅向本人說明該（正木、海衛茅類）之圖
鑑均得稱為『大葉黃楊』但本人並未予理會」、「當時本人曾就該邱瑞東指定供驗、
選苗之樹種實物與該參考文獻所載圖鑑對比」、「因該表格之全銜為『台灣省政府住
宅及都市發展局植栽工程驗、選苗會勘記錄表』，依規定應由本人填立，但當時本人
係在甲○○要求下由渠代填，而本人在旁監視；……當時本人曾詢及邱石欽有否欲將
該等『彩霞橡膠樹』售予邱瑞東，邱石欽當場表示該等所植栽之『彩霞橡膠樹』係渠
與兄長共有，渠願將該樹種出售，而邱瑞東在旁亦提及已向邱石欽談及洽購事宜，因
此才會陪同本人前來驗苗；當時本人有感買賣雙方已談及買賣事宜，致僅就其中合乎
規格之樹種，擇選四株丈量，再加以籤封拍照留存，而未詳與清點該苗圃所植『彩霞
橡膠樹』之實際數量及合乎合約規格之樹種數量有多少；……會勘時本人並未依規定
逐株清點其實際植栽數量，僅以目測概算後予以拍照存證」，於原審更(三)審供以：「
（問：甲○○在現場有告訴你，銀邊黃楊、大葉黃楊樹種不一樣，回去要打報告？）
我沒有聽過這話，也沒有看過紙條」等語。(四)證人邱瑞東於台北縣調站證稱：「本人
在八十一年十二月十五日之前確已與羅振昆簽立合約，要向他買三萬株大葉黃楊，每
株單價一百二十元，惟至八十一年十二月十五日本人等會同前省住都局薛先生至羅振
昆位於南投縣草屯鎮前述苗圃地點執行會勘時，羅振昆當時亦有向我表示，尚可賣我
二萬株，且當時他也有帶我們去看確有此數量，所以才會在前述會勘記錄表內載大葉
黃楊五萬四千株；……我等於八十一年十二月十五日會同前省住都局至前述羅振昆之
證木苗圃查看時，羅振昆確有另帶我們至另地點之正木苗圃查看，並也向本人表示，
若我需要，渠亦可幫我再代購二萬株正木，而我當時也口頭答應說『好的』，故才會
填妥會勘記錄表，惟隔了一段時日之後，羅振昆卻向本人表示，渠於八十一年十二月
十五日會勘時，要幫我另代購之二萬株『正木』，單價每株要一百五十元，因其價錢
太高，故我就沒有與羅振昆另訂立合約」。證人羅振昆則證述：「若邱瑞東於八十一
年十一月間為參與前省住都局發包之前開工程而必須填立該植物來源明細表，則本人
在此鄭重表示該明細表所謂『大葉黃楊』係由本人提供等字樣非本人親填，而邱瑞東
在該明細表填寫之前亦未經得本人同意，事後亦未告知本人渠曾以本人之名填立該植
物來源明細表。於八十一年十二月初，邱瑞東曾南下南投縣草屯鎮本人家中，提出欲
購買『大葉黃楊』，但本人並不知『大葉黃楊』係指何樹種，僅告知邱瑞東我有一些
朋友栽植有『證木』，並陪同邱某至栽植現場查看，邱某查看後認為符合渠之需求，
當場開立一張面額二十萬元之票據於本人要求代為收購約六萬株之『正木』，但事後
邱某有感本人收購之價錢太高，改口要本人收購約三萬左右即可，而本人亦應渠要求
代為收購約三萬株之『正木』。邱瑞東確曾陪同前省住都局人員南下驗苗，但詳細日
期我已記不清楚，我僅記得他們係於當日下午約十六時左右抵達，當時本人陪同渠等
先前往已代為收購之植栽『證木』苗圃查看，之後再帶領渠等至其他尚未收購之植栽
『正木』苗圃，由於邱瑞東僅要求本人代購約三萬株『證木』，而該會勘記錄表所載
之五萬一千株『大葉黃楊』係由本人提供，顯與事實不符」等語。(五)證人邱石欽於台
北縣調站證以：「本人在此確認，邱瑞東係在八十一年十二月間陪同前省住都局人員
前來，該等『彩霞橡膠樹』栽植現場進行驗苗之前二、三天左右，曾親自南下至本人
住處，直接與本人談及欲承購該等『彩霞橡膠樹』等事宜，但因該等『彩霞橡膠樹』
係本人與兄長共同，所以無法逕行決定出售於伊，因此亦未談及買賣等相關細節，至
於在與邱瑞東初次碰面本人並未提供相關身分證字號等資料予邱某，途中邱某曾向各
該一同前往之人員表示，欲向本人承購該『彩霞橡膠樹』等等，至現場後，該等住都
局人員即就現場『彩霞橡膠樹』抽樣丈量其樹圍，並拍照後先行離去，留下邱某與本
人談論買賣事宜。……僅就十餘株『彩霞橡膠樹』予以丈量並加籤封，拍照後即離去
。該『彩霞橡膠樹』實際植栽約三千四百株左右，且經事後由他人收購時，能符合該
『苗木規格』者約有三百餘株。邱瑞東並未向本人購入前址現場栽植之『彩霞橡膠樹
』，本人亦未供應該樹種予邱瑞東。（問：你種多少？），差不多有三千多棵，但都
跟別人有股東，所以買賣我沒辦法一個人作主」等語，核與證人邱瑞東在台北縣調站
證謂：「我們當時也願以每株一千五百元左右價錢向他購買，惟實際每株要賣多少價
格當時確實尚未定論」等語相符。(六)證人即前省住都局道北隊隊長蔡水明在偵查中證
陳：「（問：規格每一株合格要加以籤封？）從文義看來是抽驗部分這樣做，其他不
是」、「（問：為何要驗苗？）證明廠商有能力取得樹苗及數量之能力」「（問：驗
苗是否表示已經有權利才去驗？）依我的意見，以後樹苗要從驗苗那裡拿來」，證人
即前省住都局北區工程處副工程司田海元於偵查中供證：「（問：如果沒通過驗苗是
否就不簽約？）是。（問：去驗是否表示已經向該農民買了，或者以後拿別的來種也
沒關係？）應該表示要買驗苗的對象才對」各等語。復有「台灣省政府住宅及都市發
展局植栽工程驗、選苗會勘記錄表」上，就「大葉黃楊」部分，苗木名稱偽填為：「
大葉黃楊，學名EUONYMUS JAPONICUS生態種，即E.JAPONICA. VAP.AIBO-MAYGINATA」
；就「彩霞橡膠樹」部分，虛偽登載苗木規格、數量：「Ｈ（樹高）二．五至三公尺
、Ｗ（樹圍）一至一．二公尺、樹幹直徑六至六．三公分者六０００株」，再由乙○
○在該表上之檢驗結果欄，虛偽登載「合格」二字，並蓋上乙○○之職章。乙○○並
於邱瑞東提出之「植物來源明細表」上，偽填「查經勘看來源現場屬實規格及數量合
格」等字，並蓋上乙○○之職章等證據資料，而為論斷，已敘述其所憑之證據及認定
之理由。而以上訴人等否認有公文書登載不實犯行，乙○○辯稱：前省住都局植栽工
程驗、選苗會勘記錄表上之記載，均係八十一年十二月十五日共同前往台南縣佳里鎮
邱石欽所種之彩霞橡膠樹苗圃及南投縣埔里鎮羅振昆代邱瑞東購買之大葉黃楊樹苗圃
驗、選苗時，依據工程合約所附「植物栽植施工補充說明書」及決標通知書之規定會
勘，據實登載，其驗、選樹苗之目的，僅係用來確認得標人有能力供應該等樹苗，將
來栽種時非必一定用驗、選之樹苗，故渠等前往驗、選之樹苗，不須查證邱瑞東確否
已購買，而邱石欽所種之彩霞橡膠樹有六千株，經其抽驗四株，加以籤封，苗木之規
格、數量均符合補充說明書所定，至於羅振昆代邱瑞東購買之栽培種銀邊黃楊樹，因
伊不懂植物，完全信任甲○○所言，甲○○認定是合約上之植物伊即認定為合格云云
。甲○○辯以：伊當天並無義務與被告乙○○同往驗、選苗，伊只是站在服務客戶省
住都局的立場，前往幫忙而已，另植物學上並無所謂生態種，大葉黃楊與銀邊黃楊都
是同一種植物，也都符合契約之約定，伊並未登載不實，且其他樹苗之數字、規格伊
並未清點，伊只是照乙○○所指示登載而已云云。均屬卸責之詞，不足採信。證人邱
石欽嗣後翻異前詞所為有利於上訴人等之證言，意在迴護，亦無足取。又認前台灣省
林業試驗所八十四年九月七日（八四）農林試推字第五一０三號函、上堡公司於八十
四年六月二十六日答覆前省住都局稱「大葉黃楊」在同一學名下各種品種（含銀邊黃
楊）皆可採用之信函、前台灣省林業試驗所八十四年四月二十日農林試生字第二０八
九號函及上訴人等所提八十二年十月二十六日會勘紀錄，均不足採為有利於上訴人等
之證明。在理由內依憑卷證資料，詳加指駁；並說明(一)本件綠化工程因土木工程耽誤
致原選驗苗取得發生困難，前省住都局同意承包商易拓公司變更植物材料來源（見前
省住都局八十四年五月十九日都北工字第五八二二號函），此乃契約雙方事後變更契
約內容之事項，與原定契約選驗苗之合法性無關，尚難以此解為原選定之苗木並非作
為將來栽植之苗木。(二)證人邱瑞東與羅振昆二人就如何買賣正木一節，上訴人等並不
知情，故有關會勘記錄表上大葉黃楊之數量記載尚難認係上訴人等明知不實而登載。
(三)本案有關「彩霞橡膠樹」部分之會勘記載不實，係關於規格（尺寸大小）及數量之
不實（即非品種選驗之登載不實），甲○○固參與大葉黃楊之品種之選驗，但「彩霞
橡膠樹」之規格及數量與甲○○無關，上開選驗「彩霞橡膠樹」規格及數量係由乙○
○來清點，甲○○有關規格及數量之記載係依乙○○陳述所記載等情，業經乙○○在
原審供述明確，是甲○○辯稱：「彩霞橡膠樹」會勘記載是否屬實，伊不知情一節，
應可採信。(四)上訴人等所為不另構成圖利罪之理由。從形式上觀察，原判決並無判決
理由不備、理由矛盾、或採證違背經驗法則或調查之職責未盡之違法情事。上訴人等
上訴意旨，未依卷內資料具體指明原判決有何違背法令之處，並置原判決所為之明白
論斷於不顧，專憑其個人意見，徒就原審採證認事職權之適法行使及原判決理由已詳
細說明之事項，漫事爭執，難認已符合首揭法定之第三審上訴要件。其上訴均違背法
律上之程式，應予駁回。
據上論結，應依刑事訴訟法第三百九十五條前段，判決如主文。
中      華      民      國    九十二    年      十      月     十五     日
                              最高法院刑事第十庭
                                  審判長法官  林  增  福
                                        法官  邵  燕  玲
                                        法官  吳  昆  仁
                                        法官  陳  世  雄
                                        法官  惠  光  霞
      右正本證明與原本無異
                                              書  記  官
中      華      民      國    九十二    年      十      月    二十三    日


司法院資訊處製作；財團法人民間司法改革基金會備份。
